【裁判字號】    97,訴,1487
【裁判日期】    971231
【裁判案由】    違反台灣地區與大陸地區人民關係條例等
【裁判全文】
臺灣屏東地方法院刑事判決              97年度訴字第1487號
公  訴  人  臺灣屏東地方法院檢察署檢察官
被      告  乙○○
上列被告因違反台灣地區與大陸地區人民關係條例等案件，經檢
察官提起公訴（96年度偵字第6481號），被告於本院準備程序中
就被訴事實為有罪之陳述，經本院合議庭裁定由受命法官獨任進
行簡式審判程序，本院判決如下：
    主  文
乙○○共同犯臺灣地區與大陸地區人民關係條例第七十九條第一
項之使大陸地區人民非法進入臺灣地區罪，處有期徒刑陸月，減
為有期徒刑月，如易科罰金，以銀元佰元即新臺幣玖佰元折
算壹日，緩刑貳年。
    事實及理由
壹、程序部分
    本件被告乙○○所犯修正前臺灣地區與大陸地區人民關係條
    例第79條第1 項之罪及刑法第216 條、第214 條行使使公務
    員登載不實文書罪，均係死刑、無期徒刑、最輕本刑為3 年
    以上有期徒刑以外之罪，其於本院準備程序中就被訴事實為
    有罪之陳述，經法官告知被告簡式審判程序之旨，並聽取公
    訴人、被告之意見後，由本院合議庭依刑事訴訟法第273 條
    之1 第1 項規定，裁定由受命法官獨任進行簡式審判程序。
貳、實體部分
一、犯罪事實
    乙○○與甲○○（另行審結）約定，由乙○○充當人頭老公
    ，甲○○承諾給予乙○○5 萬元、免費代辦各項證件、來回
    機票、住宿費用作為報酬方式後，甲○○、乙○○2 人即共
    同前往大陸地區福建省福州市與綽號「老葉」之不詳姓名年
    籍成年男子取得連繫，再由該「老葉」男子安排乙○○與大
    陸女子潘貴金會合，乙○○旋與甲○○、綽號「老葉」者及
    潘貴金共同基於行使使公務員登載不實文書及使大陸地區人
    民非法進入台灣地區之犯意聯絡（潘貴金就後罪無共犯關係
    ），於民國92年2 月13日在大陸地區福建省福州市辦畢虛偽
    合意之結婚登記與公證，藉以取得 (2003) 榕公證內民字第
    1892號結婚公證書，俟乙○○返臺後，甲○○復陪同乙○○
    持上開結婚公證書前往財團法人海峽交流基金會辦理認證，
    於取得該基金會核發之證明書後，再於92年3 月13日持前開
    結婚公證書及海基會之證明書相關資料前往屏東縣恆春鎮戶
    政事務所填寫結婚登記申請書，辦理與大陸女子潘貴金結婚
    之戶籍登記，致使該戶政事務所承辦人員將前揭不實之結婚
    事項登載於職務所掌之戶籍謄本及戶口名簿上，足以生損害
    於戶政機關對戶籍資料管理之正確性。其後乙○○復至警政
    機關填具「大陸地區人民進入台灣地區保證書」，而與員警
    完成對保後，再持往內政部警政署入出境管理局（下稱入出
    境管理局，現已由內政部移民署承辦該業務），填具「大陸
    地區人民進入臺灣地區旅行證申請書」，並檢具上開記載不
    實結婚事項之結婚公證書、海基會證明書、戶籍謄本、「大
    陸地區人民進入臺灣地區保證書」等文件，一併交付入出境
    管理局之承辦人員，並以配偶來臺團聚之名義，向入出境管
    理局申請潘貴金來臺之許可，經承辦之公務員於實質審查後
    ，核發「中華民國臺灣地區入出境許可證」予潘貴金。潘貴
    金遂於92年4 月21日，持上開入出境許可證非法入境臺灣地
    區，旋即出走他處而不知去向。嗣屏東縣政府警察局恆春分
    局建民派出所警員陳孝忠於受理乙○○申報潘貴金失蹤人口
    案件時，因發現乙○○言詞閃爍，經陳孝忠進一步追查後，
    始查獲上情。
二、證據名稱
(一)被告乙○○於警詢、偵查及本院審理中之自白。
(二)共同被告甲○○於警詢及偵查之供證。
(三)戶籍謄本、海基會證明書、中華人民共和國福建省福州市公
    證處公證書、中華人民共和國結婚證明書、中華民國臺灣地
    區入出境許可證、大陸地區人民申請來台查詢資料及旅客入
    出境查詢表等文件。
三、論罪科刑之理由
(一)按被告行為後，臺灣地區與大陸地區人民關係條例第79條第
    1 項業於92年10月29日修正，同條第96條規定施行日期由行
    政院定之，而行政院於92年12月29日以院臺秘字第09200695
    17號令發布修正第79條自92年12月31日施行。依修正後第79
    條第1 項規定違反同條例第第15條第1 款規定者，處一年以
    上七年以下有期徒刑，得併科新台幣一百萬元以下罰金，法
    定刑較修正前同條所定之「五年以下有期徒刑、拘役、科或
    併科罰金新臺幣五十萬元」為重，經比較新舊法結果，以行
    為時之舊法有利於被告，依刑法第2 條第1 項前段規定，本
    件自應適用有利於被告之舊法處罰。
(二)次按行為後法律有變更者，適用行為時之法律。但行為後之
    法律有利於行為人者，適用最有利於行為人之法律，刑法第
    2 條第1 項定有明文。查被告行為後，刑法部分條文於94年
    2 月2 日修正公布，於95年7 月1 日施行，自應依上開規定
    ，為新舊法之比較適用：
 1、本件刑法第216 條、第214 條行使使公務員登載不實文書罪
    ，法定罰金刑部分，修正前刑法第33條第5 款規定：「罰金
    ：（銀元）1 元以上」，而銀元與新臺幣間之折算，依現行
    法規所定貨幣單位折算新臺幣條例規定，以銀元1 元折算新
    臺幣3 元；惟修正後刑法第33條第5 款規定：「罰金：新臺
    幣1 千元以上，以百元計算之」；經比較新舊法之規定，自
    以修正前刑法第33條第5 款規定，較有利於被告。
 2、修正前刑法第28條原規定「二人以上共同實施犯罪之行為者
    ，皆為正犯」，經修正為「二人以上共同實行犯罪之行為者
    ，皆為正犯」，亦即新法共同正犯之範圍已有限縮，排除陰
    謀犯、預備犯之共同正犯，本件被告係實行犯罪之共同，無
    論依修正前或修正後刑法第28條規定均應論以共同正犯，自
    應適用修正前刑法第28條規定。
 3、被告所犯刑法第216 條、第214 條行使使公務員登載不實文
    書罪及修正前臺灣地區與大陸地區人民關係條例第79條第1
    項之罪間，有方法、目的之牽連犯關係，依修正前即行為時
    刑法第55條規定，應從一重罪處斷；而修正後刑法已刪除牽
    連犯之規定，則所犯上述二罪應依數罪併罰之規定分論併罰
    。比較新舊法之規定，自應適用行為時即修正前刑法第55條
    牽連犯之規定，較有利於被告。
 4、被告行為時之刑法第41條第1 項前段規定：「犯最重本刑為
    5 年以下有期徒刑以下之刑之罪，而受6 個月以下有期徒刑
    或拘役之宣告，因身體、教育、職業、家庭之關係或其他正
    當事由，執行顯有困難者，得以1 元以上3 元以下折算1 日
    ，易科罰金。」關於易科罰金之折算標準，修正前罰金罰鍰
    提高標準條例第2 條前段（自95年7 月1 日起已刪除）規定
    ，就其原定數額提高為100 倍折算1 日，則本件被告行為時
    之易科罰金折算標準，應以銀元300 元折算1 日，經折算為
    新臺幣後，即應以新臺幣900 元折算1 日。惟修正後刑法第
    41條第1 項前段規定為：「犯最重本刑為5 年以下有期徒刑
    以下之刑之罪，而受6 個月以下有期徒刑或拘役之宣告者，
    得以新臺幣1 千元、2 千元或3 千元折算1 日，易科罰金。
    」比較修正前後易科罰金之折算標準，以修正前之規定較有
    利於被告。
(三)再按大陸地區人民非經主管機關許可，不得進入臺灣地區；
    又不得使大陸地區人民非法進入臺灣地區，臺灣地區與大陸
    地區人民關係條例第10條第1 項及第15條第1 項第1 款定有
    明文。再按臺灣地區與大陸地區人民關係條例第79條第1 項
    處罰違反同條例第15條第1 款所定使大陸地區人民非法進入
    臺灣地區罪，凡非經合法手續進入者皆包含之，自不以偷渡
    進入為限（最高法院90年度台上字第3180號、92年度台上字
    第40號判決足參），而大陸地區人民，其父母、配偶或子女
    在臺灣地區設有戶籍者，得申請進入臺灣地區探親，大陸地
    區人民進入臺灣地區許可辦法第3 條第1 項第3 款固有明文
    ，惟查本件被告為使大陸地區人民潘貴金得依據上開規定入
    境臺灣地區，明知與潘貴金無結婚合意仍與之辦理結婚手續
    ，以徒具外觀合法形式之結婚，使潘貴金以探親為由申請來
    台，藉以規避我國政府對大陸地區人民入境之管制，被告實
    質上形同以非法手段使大陸地區人民進入臺灣。核被告所為
    ，係犯刑法第216 條、第214 條行使使公務員登載不實文書
    罪及修正前臺灣地區與大陸地區人民關係條例第79條第1 項
    之罪。被告使公務員登載不實之低度行為，已為行使之高度
    行為所吸收，不另論罪。被告就修正前臺灣地區與大陸地區
    人民關係條例第79條第1 項之犯行，與甲○○、綽號「老葉
    」之姓名年籍不詳成年男子間有犯意聯絡及行為分擔，皆為
    共同正犯；就行使使公務員登載不實文書罪，則與甲○○、
    綽號「老葉」者及潘貴金間有犯意聯絡及行為分擔，皆為共
    同正犯。又被告所犯使大陸地區人民非法進入臺灣地區犯行
    與行使使公務員登載不實文書犯行間，有方法、目的之牽連
    關係，為牽連犯，應依修正前刑法第55條之規定，從一重論
    以使大陸地區人民非法進入臺灣地區罪。
四、量刑：審酌被告為貪圖小利，竟以假結婚方式使大陸人民非
    法進入臺灣地區，所為已經破壞兩岸人民交流之管制，行為
    誠屬不該，惟念其非人蛇集團首要份子，且於犯罪後坦承犯
    行，尚有悔意等一切情狀，量處如主文所示之刑，並依修正
    前刑法第41條第1 項前段規定諭知易科罰金之折算標準。另
    被告犯罪時間在96年4 月24日以前，合於中華民國96年罪犯
    減刑條例所定減刑條件，爰依該條例第2 條第1 項第3 款規
    定減其刑期二分之一。再被告未曾因故意犯罪受有期徒刑以
    上刑之宣告，有臺灣高等法院被告前案紀錄表可稽，其因一
    時失慮致罹刑章，經此偵審程序當知所警惕，信無再犯之虞
    ，另考量被告罹患直腸癌，有國軍高雄總醫院診斷證明書附
    卷可憑，因認其所受刑之宣告，以暫不執行為適當，爰併予
    宣告緩刑2 年，用啟自新（犯罪在新法施行前，新法施行後
    ，緩刑之宣告，應適用新法第74條之規定）。
五、應適用之法條
    刑事訴訟法第273 條之1 第1 項、第299 條第1 項前段，修
    正前臺灣地區與大陸地區人民關係條例第79條第1 項，刑法
    第2 條第1 項前段、第216 條、第214 條、第74條第1 項第
    1 款，修正前刑法第28條、第55條、第41條第1 項前段，刑
    法施行法第1 條之1 ，修正前罰金罰鍰提高標準條例第2 條
    ，現行法規所定貨幣單位折算新臺幣條例第2 條，中華民國
    九十六年罪犯減刑條例第2 條第1 項第3 款、第7 條。
中    華    民    國    97    年    12    月    31    日
                  刑事第三庭    法  官  趙家光
以上正本證明與原本無異。
如不服本判決應於收受判決後10日內向本院提出上訴書狀，並
應敘述具體理由；其未敘述上訴理由者，應於上訴期間屆滿後
20日內向本院補提理由書（均須按他造當事人之人數附繕本）
「切勿逕送上級法院」。
中    華    民    國    97    年    12    月    31    日
                                書記官  陳勃諺
附錄本案論罪科刑條文
修正前臺灣地區與大陸地區人民關係條例第79條第1 項
違反第十五條第一款規定者，處五年以下有期徒刑、拘役或科或
併科新台幣五十萬元以下罰金。
中華民國刑法第216條
行使第 210 條至第 215 條之文書者，依偽造、變造文書或登載
不實事項或使登載不實事項之規定處斷。
中華民國刑法第214條
明知為不實之事項，而使公務員登載於職務上所掌之公文書，足
以生損害於公眾或他人者，處3 年以下有期徒刑、拘役或5 百元
以下罰金。


司法院資訊處製作；財團法人民間司法改革基金會備份。
